ACORDAO-COMPLETO-2479084

ACÓRDÃO 10250/2021 ATA 26/2021 - PRIMEIRA CÂMARA

VISTOS, relatados e discutidos estes autos de tomada de contas especial de responsabilidade de Everaldo Oliveira Caldas, ex-prefeito, em razão de omissão no dever de prestar contas dos recursos recebidos por meio do Contrato de repasse 83915/2009, registro Siafi 711366, que tinha por objeto obras de pavimentação no município de Elísio Medrado - BA, com vigência no período de 2009 a 2018;
ACORDAM os Ministros do Tribunal de Contas da União, reunidos em Sessão da 1ª Câmara, ante as razões expostas pelo Relator, em:
9.1. julgar irregulares as contas de Everaldo Oliveira Caldas (CPF XXX.687.825-XX) , com fundamento nos arts. 1º, inciso I, 16, inciso III, alíneas "a" e "c" da Lei 8.443/1992, c/c com arts. 1º, inciso I, 209, incisos I e III, do Regimento Interno do TCU;
9.2. condenar o responsável identificado no subitem anterior, com fundamento no art. 19, caput, da Lei 8.443/1992, c/c com o art. 210 do RI/TCU, ao pagamento da quantia a seguir especificada, com a fixação do prazo de 15 (quinze) dias, a contar da notificação, para comprovar, perante o Tribunal (art. 23, inciso III, alínea "a", da Lei 8.443/1992, c/c art. 214, inciso III, alínea "a", do RI/TCU) , o recolhimento da dívida aos cofres do Tesouro Nacional, atualizada monetariamente e acrescida dos juros de mora, calculados da data indicada até a data do efetivo recolhimento e com o abatimento de valores acaso já satisfeitos, na forma prevista na legislação em vigor:
	Data de ocorrência
	Valor histórico (R$) 

	21/8/2012
	79.107,81

9.3. aplicar ao responsável Sr. Everaldo Oliveira Caldas (CPF XXX.687.825-XX) a multa prevista no art. 57 da Lei 8.443/1992, c/c o art. 267 do Regimento Interno, no valor de R$ 8.000,00 (oito mil reais) , com a fixação do prazo de 15 (quinze) dias, a contar da notificação, para comprovar, perante o Tribunal (art. 214, inciso III, alínea "a", do Regimento Interno) , o recolhimento da dívida aos cofres do Tesouro Nacional, atualizada monetariamente desde a data deste acórdão até a do efetivo recolhimento, se for paga após o vencimento, na forma da legislação em vigor;
9.4. autorizar, desde logo, nos termos do art. 28, inciso II, da Lei 8.443/1992, a cobrança judicial das dívidas caso não atendidas as notificações a que se referem as alíneas anteriores;
9.5. autorizar também, desde logo, caso solicitado pelo responsável, e o processo não tenha sido remetido para cobrança judicial, o pagamento da dívida em até 36 (trinta e seis) parcelas mensais e consecutivas, nos termos do art. 26 da Lei 8.443/1992 c/c o art. 217 do Regimento Interno, fixando-se o vencimento da primeira parcela em 15 (quinze) dias, a contar do recebimento da notificação, e o das demais a cada mês, devendo incidir sobre cada valor mensal os correspondentes acréscimos legais, na forma prevista na legislação em vigor, sem prejuízo de alertar o responsável de que a falta de comprovação do recolhimento de qualquer parcela implicará o vencimento antecipado do saldo devedor; 
9.6. encaminhar cópia desta deliberação ao Procurador-Chefe da Procuradoria da República no Estado da Bahia, nos termos do § 3º do art. 16 da Lei 8.443/1992 c/c o § 7º do art. 209 do Regimento Interno do TCU, para adoção das medidas que entender cabíveis;
9.7. encaminhar cópia desta deliberação à Caixa Econômica e ao responsável.

Tomada de contas especial instaurada em razão da omissão no dever de prestar contas do Contrato de repasse que tinha por objeto obras no município de Elísio Medrado/BA, com vigência no período de 31/12/2009 a 5/9/2018.

Primeira Câmara

Município de Elísio Medrado - BA.

3. Responsável: Everaldo Oliveira Caldas (CPF XXX.687.825-XX).

13.1. Ministros presentes: Walton Alencar Rodrigues (Presidente), Benjamin Zymler, Vital do Rêgo (Relator) e Jorge Oliveira.
13.2. Ministros-Substitutos presentes: Augusto Sherman Cavalcanti e Weder de Oliveira.

VITAL DO RÊGO

Adoto como relatório a instrução técnica lavrada nos autos (peça 56) , a qual contou com a anuência do corpo diretivo da Secretaria de Controle Externo de Tomada de Contas Especial (peças 57 e 58) :
"INTRODUÇÃO
Cuidam os autos de tomada de contas especial instaurada pela Caixa Econômica Federal (mandatária No (a) Secretaria Executiva do Ministério das Cidades (extinta) ) , em desfavor de Everaldo Oliveira Caldas (CPF: XXX.687.825-XX) , em razão de omissão no dever de prestar contas do Contrato de repasse 83915/2009, registro Siafi 711366, (peça 19) firmado entre o então Ministério das Cidades e o município de Elísio Medrado - BA, e que tinha por objeto a "pavimentação de paralelo, sob coxim de areia, com sistema subterrâneo de coleta, transporte e descarga de águas pluviais (drenagem) , com a construção de passeios para transito de pedestres e dispositivos para acessibilidade de portadores de deficiência física, nas ruas das Comunidades de Tabuleiro dos Crentes, Rio Vermelho, Palmeiras e Comum, neste município de Elísio Medrado- Bahia".
HISTÓRICO
Em 8/2/2019, com fundamento na IN/TCU 71/2012, alterada pela IN/TCU 76/2016 e DN/TCU 155/2016, o dirigente da instituição Caixa Econômica Federal (mandatária No (a) Secretaria Executiva do Ministério das Cidades (extinta) ) autorizou a instauração da tomada de contas especial. O processo foi registrado no sistema e-TCE com o número 1894/2018.
O Contrato de repasse 83915/2009, registro Siafi 711366, foi firmado no valor de R$ 503.500,00, sendo R$ 493.100,00 à conta do concedente e R$ 10.400,00 referentes à contrapartida do convenente. Teve vigência de 31/12/2009 a 5/9/2018, com prazo para apresentação da prestação de contas em 8/10/2018. Os repasses efetivos da União totalizaram R$ 246.550,00 (peça 37) .
A prestação de contas e complementações enviadas foram analisadas por meio dos documentos constantes nas peças 1 e 2.
O fundamento para a instauração da Tomada de Contas Especial, conforme consignado na matriz de responsabilização elaborada pelo tomador de contas, foi a constatação da seguinte irregularidade: 
Omissão do dever de prestar contas referente ao último desbloqueio de recurso federal ocorrido em 21/08/2012, não sendo possível atestar sua boa e regular aplicação no objeto contratado.
Os responsáveis arrolados na fase interna foram devidamente comunicados e, diante da ausência de justificativas suficientes para elidir a irregularidade e da não devolução dos recursos, instaurou-se a tomada de contas especial.
No relatório (peça 41) , o tomador de contas concluiu que o prejuízo importaria no valor original de R$ 79.107,81, imputando-se a responsabilidade a Everaldo Oliveira Caldas, Prefeito, no período de 1/1/2009 a 31/12/2012, na condição de proponente, Aloisio Figueiredo Andrade Junior, Prefeito, no período de 1/1/2013 a 31/12/2016, na condição de prefeito sucessor e Robson Epaminondas Santana de Souza, Prefeito, no período de 1/1/2017 a 31/12/2020, na condição de prefeito sucessor. 
Em 23/8/2019, a Controladoria-Geral da União emitiu o relatório de auditoria (peça 42) , em concordância com o relatório do tomador de contas. O certificado de auditoria e o parecer do dirigente do órgão de controle interno concluíram pela irregularidade das presentes contas (peças 43 e 44) .
Em 28/8/2019, o ministro responsável pela área atestou haver tomado conhecimento das conclusões contidas no relatório e certificado de auditoria, bem como do parecer conclusivo do dirigente do órgão de controle interno, manifestando-se pela irregularidade das contas, e determinou o encaminhamento do processo ao Tribunal de Contas da União (peça 45) .
No âmbito do Tribunal, concluiu-se na instrução de peça 49 pela regularidade da execução física do objeto conveniado, bem como por afastar da responsabilidade pelo débito apontado os Srs. Aloísio Figueiredo Andrade Júnior e Robson Epaminondas Santana de Souza, com bases nos seguintes fundamentos:
14. Incialmente, compete registrar que a Caixa entende que a parcela executada da obra permite o uso pela população e gerou o benefício social esperado (peça 1, p. 1-2) , mas compreende que não há funcionalidade, devido à não instalação de placas metálicas de identificação de vias. Não há como concordar com a caixa em relação à funcionalidade da parcela executada, haja vista que, conforme ela mesma declara, a obra está sendo usada pela população e gerou benefício social, não tendo a simples ausência de indicação da rua o condão de afastar a sua funcionalidade. 
15. Da análise dos documentos presentes nos autos, verifica-se que Everaldo Oliveira Caldas (CPF: XXX.687.825-XX) era a pessoa responsável pela gestão e execução dos recursos federais recebidos por meio do Contrato de repasse 83915/2009, registro Siafi 711366, tendo o prazo final para apresentação da prestação de contas expirado em 8/10/2018.
16. Apesar de o tomador de contas haver incluído Aloisio Figueiredo Andrade Junior e Robson Epaminondas Santana de Souza como responsáveis neste processo, após análise realizada sobre a documentação acostada aos autos, conclui-se que suas responsabilidades devem ser excluídas, uma vez que não há evidências de que tenham tido participação na irregularidade aqui verificada.
17. Isto porque, no caso de Aloisio Figueiredo Andrade Junior, verifica-se que o mesmo não geriu recursos e não ficou obrigado à prestação de contas, uma vez que o prazo para prestação de contas final se deu no mandato de Robson Epaminondas Santana de Souza. Ademais, este prefeito sucessor apresentou ação judicial contra seu antecessor, Everaldo Oliveira Caldas, em que alegou (peça 9, p. 6- 7) :
Vislumbra-se, deste modo, que o ex-prefeito Everaldo Caldas de Oliveira não comprovou documentalmente junto ao SICONV a regular execução do convênio, apesar do Município de Elísio Medrado ter recebido durante a sua gestão o valor equivalente a 26,5% do valor a ser concedido (...) , que corresponde à R$ 130.671,50 (cento e trinta mil, seiscentos e setenta e um reais e cinquenta centavos) . Faltaram comprovantes de pagamentos, notas fiscais, distrato com a empresa vencedora da licitação, dentre outros documentos, os quais também não se encontram na Prefeitura Municipal de Elísio Medrado, impedindo que o atual gestor realize a regularização junto ao SICONV.
18. Portanto, constata-se que Everaldo Oliveira Caldas não propiciou as condições para que os sucessores pudessem apresentar a prestação de contas, motivo pelo qual devem ser excluídas as responsabilidades dos sucessores Aloisio Figueiredo Andrade Junior e Robson Epaminondas Santana de Souza
Na instrução inicial (peça 49) , analisando-se os documentos nos autos, concluiu-se, assim, pela necessidade de realização de citação para a seguinte irregularidade: 
Irregularidade 1: omissão do dever de prestar contas referente ao último desbloqueio de recurso federal ocorrido em 21/08/2012, não sendo possível atestar sua boa e regular aplicação no objeto contratado.
Evidências da irregularidade: documentos técnicos presentes nas peças 1, 27, 28, 29 e 33.
Normas infringidas: Constituição Federal (art. 70, parágrafo único) , Lei 8.443/1992 (art. 8º c/c art. 16, inc. III, alínea "a") , Decreto-lei 200/1967 (art. 93) , Decreto-lei 201/1967 (art. 1º) , Lei 8.429/1992 (art. 11, inc. VI) , Decreto 93.872/1986 (artigos 66, 145 e 148) , Portaria do Ministério das Cidades n.º 137, de 19 de fevereiro de 2008, Instrução Normativa do Ministério das Cidades n.º 50, de 30 de outubro de 2007, Portaria Interministerial MPDG/MF/CGU n.º 424, de 30 de dezembro de 2016 (Art. 70, §1º, inciso I) e de demais normas específicas que definem os critérios e condições de execução do objeto e de prestação de contas dos recursos transferidos, bem como Cláusula Terceira, item 3.2, alínea 'E' do Contrato de Repasse 0308266-22/2009.
Débito relacionado ao responsável Everaldo Oliveira Caldas (CPF: XXX.687.825-XX) :
	Data de ocorrência
	Valor histórico (R$) 

	21/8/2012
	79.107,81

Cofre credor: Tesouro Nacional.
Responsável: Everaldo Oliveira Caldas (CPF: XXX.687.825-XX) .
Conduta: não demonstrar a boa e regular aplicação dos recursos federais recebidos e geridos por meio do instrumento em questão, no período de 31/12/2009 a 5/9/2018, em face da omissão na prestação de contas, cujo prazo encerrou-se em 8/10/2018.
Nexo de causalidade: a conduta descrita impediu o estabelecimento do nexo causal entre as possíveis despesas efetuadas com os recursos recebidos, no âmbito do instrumento em questão, no período de 31/12/2009 a 5/9/2018.
Culpabilidade: não há excludentes de ilicitude, de culpabilidade e de punibilidade; é razoável supor que o responsável tinha consciência da ilicitude de sua conduta; era exigível conduta diversa da praticada, qual seja, desincumbir-se do seu dever por meio da apresentação da prestação de contas no prazo e forma devidos. 
	Em cumprimento ao pronunciamento da unidade (peça 51) , foi efetuada citação do responsável, nos moldes adiante:
 Everaldo Oliveira Caldas - promovida a citação do responsável, conforme delineado adiante:
	Comunicação: Ofício 3223/2021 - Seproc (peça 53) 
Data da Expedição: 12/2/2021
Data da Ciência: 19/2/2021 (peça 54) 
Nome Recebedor: Zenóbia Márcia Patury Ramos Caldas (CPF XXX.640.385-XX) 
Observação: Ofício enviado para o endereço do responsável, conforme pesquisa na base de dados no sistema da Receita Federal, custodiada pelo TCU.
Fim do prazo para a defesa: 6/3/2021
	
Conforme Despacho de Conclusão das Comunicações Processuais (peça 55) , as providências inerentes às comunicações processuais foram concluídas. 
Transcorrido o prazo regimental, o responsável Everaldo Oliveira Caldas permaneceu silente, devendo ser considerado revel, nos termos do art. 12, § 3º, da Lei 8.443/1992.
ANÁLISE DOS PRESSUPOSTOS DE PROCEDIBILIDADE DA IN/TCU 71/2012
Avaliação de Viabilidade do Exercício do Contraditório e Ampla Defesa
 Verifica-se que não houve o transcurso de mais de dez anos desde o fato gerador sem que tenha havido a notificação do responsável pela autoridade administrativa federal competente (art. 6º, inciso II, c/c art. 19 da IN/TCU 71/2012, modificada pela IN/TCU 76/2016) , uma vez que o fato gerador da irregularidade sancionada ocorreu em 9/10/2018, e o responsável foi notificado sobre a irregularidade pela autoridade administrativa competente conforme abaixo:
Everaldo Oliveira Caldas, por meio do ofício acostado à peça 10, recebido em 15/12/2014, conforme AR (peça 11) .
Valor de Constituição da TCE 	
 Verifica-se, ainda, que o valor atualizado do débito apurado (sem juros) em 1/1/2017 é de R$ 108.021,71, portanto superior ao limite mínimo de R$ 100.000,00, na forma estabelecida conforme os arts. 6º, inciso I, e 19 da IN/TCU 71/2012, modificada pela IN/TCU 76/2016. 
OUTROS PROCESSOS/DÉBITOS NOS SISTEMAS DO TCU COM OS MESMOS RESPONSÁVEIS
 Informa-se que foi encontrado processo no Tribunal com o mesmo responsável:
	Responsável
	Processos

	Everaldo Oliveira Caldas
	Processo 026.605/2020-1 [CBEX, encerrado, "Cobrança Executiva de multa originária do (s) AC (s) AC-4705-11/2020-1C , referente ao TC Processo 005.766/2019-2"]
Processo 024.698/2020-2 [CBEX, encerrado, "Cobrança Executiva de débito originária do (s) AC (s) AC-1766-5/2020-1C , referente ao TC Processo 005.920/2019-1"]
Processo 005.766/2019-2 [TCE, aberto, "TCE instaurada pelo (a) Fundo Nacional de Desenvolvimento da Educação em razão de Omissão no dever de prestar contas, para atendimento ao Programa Nacional de Alimentação Escolar (PNAE) , exercício 2012, função EDUCACAO (nº da TCE no sistema: 816/2018) "]
Processo 025.633/2020-1 [CBEX, encerrado, "Cobrança Executiva de multa originária do (s) AC (s) AC-14583-44/2019-1C , referente ao TC Processo 033.382/2018-2"]
Processo 024.697/2020-6 [CBEX, encerrado, "Cobrança Executiva de multa originária do (s) AC (s) AC-1766-5/2020-1C , referente ao TC Processo 005.920/2019-1"]
Processo 033.382/2018-2 [TCE, aberto, "Tomada de Contas Especial instaurado pelo Fundo Nacional de Desenvolvimento da Educação ¿ FNDE/Ministério da Educação, em razão da impugnação parcial de despesas realizadas com os recursos repassados ao Município de Elísio Medrado/BA, à conta do Programa Nacional de Apoio ao Transporte do Escolar PNATE/2010, e a impugnação parcial de despesas do Convênios nº s 655551/2009 e 702769/2010 "]
Processo 005.920/2019-1 [TCE, aberto, "TCE instaurada pelo (a) Fundo Nacional de Desenvolvimento da Educação em razão de Omissão no dever de prestar contas, para atendimento ao Programa Nacional de Alimentação Escolar (PNAE) , exercício 2011, função EDUCACAO (nº da TCE no sistema: 1093/2018) "]
Processo 026.592/2020-7 [CBEX, encerrado, "Cobrança Executiva de débito originária do (s) AC (s) AC-4705-11/2020-1C , referente ao TC Processo 005.766/2019-2"]
Processo 025.629/2020-4 [CBEX, encerrado, "Cobrança Executiva de débito originária do (s) AC (s) AC-14583-44/2019-1C , referente ao TC Processo 033.382/2018-2"]

	A tomada de contas especial está, assim, devidamente constituída e em condição de ser instruída.
EXAME TÉCNICO
Da validade das notificações:
	Preliminarmente, cumpre tecer breves considerações sobre a forma como são realizadas as comunicações processuais no TCU. A esse respeito, destacam-se o art. 179, do Regimento Interno do TCU (Resolução 155, de 4/12/2002) e o art. 4º, inciso III, § 1º, da Resolução TCU 170, de 30 de junho de 2004, in verbis:
Art. 179. A citação, a audiência ou a notificação, bem como a comunicação de diligência, farse-ão:
I - mediante ciência da parte, efetivada por servidor designado, por meio eletrônico, fac-símile, telegrama ou qualquer outra forma, desde que fique confirmada inequivocamente a entrega da comunicação ao destinatário;
II - mediante carta registrada, com aviso de recebimento que comprove a entrega no endereço do destinatário;
III - por edital publicado no Diário Oficial da União, quando o seu destinatário não for localizado
 (...) 
Art. 3º As comunicações serão dirigidas ao responsável, ou ao interessado, ou ao dirigente de órgão ou entidade, ou ao representante legal ou ao procurador constituído nos autos, com poderes expressos no mandato para esse fim, por meio de:
I - correio eletrônico, fac-símile ou telegrama;
II - servidor designado;
III - carta registrada, com aviso de recebimento;
IV - edital publicado no Diário Oficial da União, quando o seu destinatário não for localizado, nas hipóteses em que seja necessário o exercício de defesa.
Art. 4º. Consideram-se entregues as comunicações:
I - efetivadas conforme disposto nos incisos I e II do artigo anterior, mediante confirmação da ciência do destinatário;
II - realizadas na forma prevista no inciso III do artigo anterior, com o retorno do aviso de recebimento, entregue comprovadamente no endereço do destinatário;
III - na data de publicação do edital no Diário Oficial da União, quando realizadas na forma prevista no inciso IV do artigo anterior.
§ 1º O endereço do destinatário deverá ser previamente confirmado mediante consulta aos sistemas disponíveis ao Tribunal ou a outros meios de informação, a qual deverá ser juntada ao respectivo processo.
 (...) 
	Bem se vê, portanto, que a validade da citação via postal não depende de que o aviso de recebimento seja assinado pelo próprio destinatário da comunicação, o que dispensa, no caso em tela, a entrega do AR em "mãos próprias". A exigência da norma é no sentido de o Tribunal verificar se a correspondência foi entregue no endereço correto, residindo aqui a necessidade de certeza inequívoca. 
	Não é outra a orientação da jurisprudência do TCU, conforme se verifica dos julgados a seguir transcritos:
São válidas as comunicações processuais entregues, mediante carta registrada, no endereço correto do responsável, não havendo necessidade de que o recebimento seja feito por ele próprio (Acórdão 3648/2013-TCU-Segunda Câmara, Relator Min. José Jorge) ;
É prescindível a entrega pessoal das comunicações pelo TCU, razão pela qual não há necessidade de que o aviso de recebimento seja assinado pelo próprio destinatário. Entregandose a correspondência no endereço correto do destinatário, presume-se o recebimento da citação. (Acórdão 1019/2008-TCU-Plenário, Relator Min. Benjamin Zymler) ;
As comunicações do TCU, inclusive as citações, deverão ser realizadas mediante Aviso de Recebimento - AR, via Empresa Brasileira de Correios e Telégrafos, bastando para sua validade que se demonstre que a correspondência foi entregue no endereço correto. (Acórdão 1526/2007-TCU-Plenário, Relator Min. Aroldo Cedraz) .
A validade do critério de comunicação processual do TCU foi referendada pelo Supremo Tribunal Federal, nos termos do julgamento do MS-AgR 25.816/DF, por meio do qual se afirmou a desnecessidade da ciência pessoal do interessado, entendendo-se suficiente a comprovação da entrega do "AR" no endereço do destinatário:
Ementa: agravo regimental. Mandado de segurança. Desnecessidade de intimação pessoal das decisões do tribunal de contas da união. art. 179 do regimento interno do TCU. Intimação do ato impugnado por carta registrada, iniciado o prazo do art. 18 da lei nº 1.533/51 da data constante do aviso de recebimento. Decadência reconhecida. Agravo improvido.
O envio de carta registrada com aviso de recebimento está expressamente enumerado entre os meios de comunicação de que dispõe o Tribunal de Contas da União para proceder às suas intimações.
O inciso II do art. 179 do Regimento Interno do TCU é claro ao exigir apenas a comprovação da entrega no endereço do destinatário, bastando o aviso de recebimento simples. 
Da revelia do responsável Everaldo Oliveira Caldas
No caso vertente, a citação do responsável se deu em endereço proveniente da base de CPFs da Receita Federal, em sistema custodiado pelo TCU. A entrega do ofício citatório nesse endereço ficou comprovada, conforme prova o AR de peça 54.
Nos processos do TCU, a revelia não leva à presunção de que seriam verdadeiras todas as imputações levantadas contra os responsáveis, diferentemente do que ocorre no processo civil, em que a revelia do réu opera a presunção da verdade dos fatos narrados pelo autor (Acórdão 1009/2018-TCU-Plenário, Relator Min. Bruno Dantas; 2369/2013 - TCU - Plenário, Relator Min. Benjamin Zymler e 2449/2013 - TCU - Plenário, Relator Min. Benjamin Zymler) . Dessa forma, a avaliação da responsabilidade do agente não pode prescindir da prova existente no processo ou para ele carreada. 
Ao não apresentar sua defesa, o responsável deixou de produzir prova da regular aplicação dos recursos sob sua responsabilidade, em afronta às normas que impõem aos gestores públicos a obrigação legal de, sempre que demandados pelos órgãos de controle, apresentar os documentos que demonstrem a correta utilização das verbas públicas, a exemplo do contido no art. 93 do Decreto-Lei 200/1967: "Quem quer que utilize dinheiros públicos terá de justificar seu bom e regular emprego na conformidade das leis, regulamentos e normas emanadas das autoridades administrativas competentes." 
 Mesmo as alegações de defesa não sendo apresentadas, considerando o princípio da verdade real que rege esta Corte, procurou-se buscar, em manifestações do responsável na fase interna desta Tomada de Contas Especial, se havia algum argumento que pudesse ser aproveitado a seu favor. 
 Os argumentos apresentados na fase interna (peça 17) , entretanto, não elidem as irregularidades apontadas.
 Em se tratando de processo em que a parte interessada não se manifestou acerca das irregularidades imputadas, não há elementos para que se possa efetivamente aferir e reconhecer a ocorrência de boa-fé na conduta do responsável, podendo este Tribunal, desde logo, proferir o julgamento de mérito pela irregularidade das contas, conforme os termos dos §§ 2º e 6º do art. 202 do Regimento Interno do TCU. (Acórdão 2064/2011-TCU-Primeira Câmara (relator Min. Ubiratan Aguiar) , 6.182/2011-TCU-1ª Câmara (relator Min. Weber de Oliveira) , 4.072/2010-TCU-1ª Câmara (Relator Min. Valmir Campelo) , 1.189/2009-TCU-1ª Câmara (Relator Min. Marcos Bemquerer) , 731/2008-TCU-Plenário (Relator Min. Aroldo Cedraz) .
 Dessa forma, o responsável Everaldo Oliveira Caldas deve ser considerado revel, nos termos do art. 12, § 3º, da Lei 8.443/1992, devendo as contas serem julgadas irregulares, condenando-o ao débito apurado e aplicando-lhe a multa prevista no art. 57 da Lei 8.443/1992.
Prescrição da Pretensão Punitiva
 Vale ressaltar que a pretensão punitiva do TCU, conforme Acórdão 1441/2016-TCU-Plenário, Relator Min. Benjamin Zymler, que uniformizou a jurisprudência acerca dessa questão, subordina-se ao prazo geral de prescrição indicado no art. 205 do Código Civil, que é de dez anos, contado da data de ocorrência da irregularidade sancionada, nos termos do art. 189 do Código Civil, sendo este prazo interrompido pelo ato que ordenar a citação, a audiência ou a oitiva do responsável.
No caso em exame, não ocorreu a prescrição, uma vez que a irregularidade sancionada ocorreu em 9/10/2018, e o ato de ordenação da citação ocorreu em 28/1/2021.
Cumulatividade de multas 
 Quanto à possibilidade de aplicação cumulativa das multas dos arts. 57 e 58, inciso I, da Lei 8.443/1992, ainda que seja adequada a realização de citação e audiência do responsável, por força do disposto no art. 209, § 4º, do Regimento Interno do TCU, o Tribunal reconhece que existe relação de subordinação entre as condutas de "não comprovação da aplicação dos recursos" e de "omissão na prestação de contas", sendo a primeira consequência da segunda, o que enseja, na verificação das duas irregularidades, a aplicação da multa do art. 57, com o afastamento da multa do art. 58, inciso I, em atenção ao princípio da absorção (Acórdão 9579/2015-TCU-Segunda Câmara, Relator Min. Vital do Rêgo; Acórdão 2469/2019-TCU-Primeira Câmara, Relator Min. Augusto Sherman) .
 Conforme leciona Cezar Bitencourt (Tratado de Direito Penal: parte geral - 8ª Edição - São Paulo: Saraiva, 2003. Pg. 565) , na absorção, " (...) a pena do delito mais grave absorve a pena do delito menos grave, que deve ser desprezada". No caso concreto, a "omissão no dever de prestar contas", embora seja uma irregularidade autônoma, funciona como fase ou meio para a consecução da "não comprovação da aplicação dos recursos", havendo clara relação de interdependência entre essas condutas. Dessa forma, recaindo as duas ocorrências num mesmo gestor, deve prevalecer a pena do delito mais grave, qual seja, a multa do art. 57, da Lei 8.443/1992.
 Cumpre observar, ainda, que a conduta do responsável, consistente na irregularidade "não comprovação da boa e regular aplicação dos recursos federais repassados em face da omissão no dever de prestar contas", configura violação não só às regras legais, mas também aos princípios basilares da administração pública, eis que, em última análise, ocorre o comprometimento da necessária satisfação à sociedade sobre o efetivo emprego dos recursos públicos postos à disposição da municipalidade, por força do instrumento de repasse em questão.
 Nesses casos, em que fica evidente a falta de transparência e lisura, não há como afastar as suspeitas sempre presentes de que a totalidade dos recursos públicos federais, transferida ao município, tenha sido integralmente desviada, em prol de gestor ímprobo, ou de pessoas por ele determinadas, a revelar grave inobservância de dever de cuidado no trato com a coisa pública, isto é, ato praticado com culpa grave, pois, na espécie, a conduta do responsável se distancia daquela que seria esperada de um administrador público minimante diligente, num claro exemplo de erro grosseiro a que alude o art. 28 do Decreto-lei 4.657/1942 (Lei de Introdução às Normas do Direito Brasileiro) , incluído pela Lei 13.655/2018 (Acórdão 1689/2019-TCU-Plenário, Relator Min. Augusto Nardes; Acórdão 2924/2018-TCU-Plenário, Relator Min. José Mucio Monteiro; Acórdão 2391/2018-TCU-Plenário, Relator Min. Benjamin Zymler) . 
CONCLUSÃO
 Em face da análise promovida na seção "Exame Técnico", verifica-se que o responsável Everaldo Oliveira Caldas não logrou comprovar a boa e regular aplicação dos recursos, instado a se manifestar, optou pelo silêncio, configurando a revelia, nos termos do § 3º, do art. 12, da Lei 8.443/1992. Ademais, inexistem nos autos elementos que demonstrem a boa-fé do responsável ou a ocorrência de outras excludentes de culpabilidade.
 Verifica-se também que não houve a prescrição da pretensão punitiva, conforme análise já realizada.
 Tendo em vista que não constam dos autos elementos que permitam reconhecer a boa-fé do responsável, sugere-se que as suas contas sejam julgadas irregulares, nos termos do art. 202, § 6º, do Regimento Interno do TCU, com a imputação do débito atualizado monetariamente e acrescido de juros de mora, nos termos do art. 202, § 1º do Regimento Interno do TCU, descontado o valor eventualmente recolhido, com a aplicação da multa prevista no art. 57 da Lei 8.443/1992.
Em relação aos Srs. Aloisio Figueiredo Andrade Junior e Robson Epaminondas Santana de Souza, propõe-se exclui-los da relação processual.
Por fim, como não houve elementos que pudessem modificar o entendimento acerca das irregularidades em apuração, mantém-se a matriz de responsabilização presente na peça 48.
PROPOSTA DE ENCAMINHAMENTO
Diante do exposto, submetemos os autos à consideração superior, propondo ao Tribunal:
considerar revel o responsável Everaldo Oliveira Caldas (CPF: XXX.687.825-XX) , para todos os efeitos, dando-se prosseguimento ao processo, com fulcro no art. 12, § 3º, da Lei 8.443/1992; 
excluir da relação processual Aloisio Figueiredo Andrade Junior (CPF XXX.859.835-XX) e Robson Epaminondas Santana de Souza (CPF XXX.529.070-XX) ;
julgar irregulares, nos termos dos arts. 1º, inciso I, 16, inciso III, alíneas a e c, da Lei 8.443/1992, c/c os arts. 19 e 23, inciso III, da mesma Lei, as contas do responsável Everaldo Oliveira Caldas (CPF: XXX.687.825-XX) , condenando-o ao pagamento da importância a seguir especificada, atualizada monetariamente e acrescida dos juros de mora, calculada a partir da data discriminada até a data da efetiva quitação do débito, fixando-lhe o prazo de quinze dias, para que comprove, perante o Tribunal, o recolhimento da referida quantia aos cofres do Tesouro Nacional, nos termos do art. 23, inciso III, alínea "a", da citada lei, c/c o art. 214, inciso III, alínea "a", do Regimento Interno do TCU.  
Débito relacionado ao responsável Everaldo Oliveira Caldas (CPF: XXX.687.825-XX) :
	Data de ocorrência
	Valor histórico (R$) 

	21/8/2012
	79.107,81

Valor atualizado do débito (com juros) em 30/3/2021: R$ 135.955,19.
aplicar ao responsável Everaldo Oliveira Caldas (CPF: XXX.687.825-XX) a multa prevista no art. 57 da Lei 8.443/1992 c/c o art. 267 do Regimento Interno do TCU, fixando-lhe o prazo de quinze dias, a contar da notificação, para que comprove, perante o Tribunal (art. 214, III, alínea "a", do Regimento Interno do TCU) , o recolhimento da dívida aos cofres do Tesouro Nacional, atualizada monetariamente desde a data do acórdão que vier a ser proferido por este Tribunal até a data do efetivo recolhimento, se paga após o vencimento, na forma da legislação em vigor;
autorizar, desde logo, a cobrança judicial das dívidas, caso não atendida a notificação, na forma do disposto no art. 28, inciso II, da Lei 8.443/1992;
autorizar também, desde logo, se requerido, com fundamento no art. 26, da Lei 8.443, de 1992, c/c o art. 217, §§ 1º e 2º do Regimento Interno do TCU, o parcelamento da (s) dívida (s) em até 36 parcelas, incidindo, sobre cada parcela, corrigida monetariamente, os correspondentes acréscimos legais, fixando-lhe o prazo de quinze dias, a contar do recebimento da notificação, para comprovar, perante o Tribunal, o recolhimento da primeira parcela, e de trinta dias, a contar da parcela anterior, para comprovar os recolhimentos das demais parcelas, devendo incidir, sobre cada valor mensal, atualizado monetariamente, os juros de mora devidos, no caso do débito, na forma prevista na legislação em vigor, alertando o responsável de que a falta de comprovação do recolhimento de qualquer parcela importará o vencimento antecipado do saldo devedor, nos termos do § 2º do art. 217 do Regimento Interno deste Tribunal; 
esclarecer ao responsável Everaldo Oliveira Caldas (CPF: XXX.687.825-XX) que, caso se demonstre, por via recursal, a correta aplicação dos recursos, mas não se justifique a omissão da prestação de contas, o débito poderá ser afastado, mas permanecerá a irregularidade das contas, dando-se ensejo à aplicação da multa prevista no art. 58, inciso I, da Lei 8.443/1992;
enviar cópia do Acórdão a ser prolatado à Procuradoria da República no Estado de BA, nos termos do § 3º do art. 16 da Lei 8.443/1992, c/c o § 7º do art. 209 do Regimento Interno do TCU, para adoção das medidas cabíveis; e
enviar cópia do Acórdão que vier a ser proferido ao Caixa Econômica Federal (mandatária No (a) Secretaria Executiva do Ministério das Cidades (extinta) ) e ao responsável, para ciência;
informar à Procuradoria da República no Estado da Bahia, ao Caixa Econômica Federal (mandatária No (a) Secretaria Executiva do Ministério das Cidades (extinta) ) e ao responsável que a presente deliberação, acompanhada do Relatório e do Voto que a fundamenta, está disponível para a consulta no endereço www.tcu.gov.br/acordaos, além de esclarecer que, caso requerido, o TCU poderá fornecer sem custos as correspondentes cópias, de forma impressa; e
informar à Procuradoria da República no Estado da Bahia que, nos termos do parágrafo único do art. 62 da Resolução TCU 259/2014, os procuradores e membros do Ministério Público credenciados nesta Corte podem acessar os presentes autos de forma eletrônica e automática, ressalvados apenas os casos de eventuais peças classificadas como sigilosas, as quais requerem solicitação formal.".
Instado a se manifestar, o representante do Ministério Público junto ao TCU manifestou-se nos seguintes termos (peça 59) :
"Trata-se de tomada de contas especial (TCE) instaurada pela Caixa Econômica Federal (Caixa) em razão da omissão no dever de prestar contas dos recursos federais referentes ao Contrato de Repasse 83915/2009, firmado entre o então Ministério das Cidades e o Município de Elísio Medrado - BA, o qual possuiu como objeto a "pavimentação de paralelo, sob coxim de areia, com sistema subterrâneo de coleta, transporte e descarga de águas pluviais (drenagem) , com a construção de passeios para trânsito de pedestres e dispositivos para acessibilidade de portadores de deficiência física [...]" em diversas ruas daquele município.
O valor total de recursos previsto para a execução do contrato de repasse foi de R$ 503.500,00, sendo R$ 493.100,00 oriundos do Ministério das Cidades e R$ 10.400,00 correspondentes à contrapartida aportada pelo ente federado convenente. Os recursos federais efetivamente transferidos alcançaram o montante de R$ 246.550,00. O ajuste vigeu de 31/12/2009 a 5/9/2018 e teve o dia 8/10/2018 como prazo final para a prestação de contas.
No Relatório de TCE, o tomador de contas concluiu pela ocorrência de dano ao erário no valor original de R$ 79.107,81, cuja responsabilidade pelo ressarcimento foi atribuída aos Srs. Everaldo Oliveira Caldas, Aloisio Figueiredo Andrade Junior e Robson Epaminondas Santana de Souza, prefeitos municipais nas gestões 2009-2012, 2013-2016 e 2017-2020, respectivamente (peça 41) .
No âmbito do TCU, na instrução preliminar acostada à peça 49, concluiu-se pelo afastamento da responsabilidade dos ex-prefeitos Srs. Aloisio Figueiredo Andrade Junior e Robson Epaminondas Santana de Souza. Por conseguinte, foram promovidas a citação e a audiência somente do Sr. Everaldo Oliveira Caldas, em razão da "omissão do dever de prestar contas referente ao último desbloqueio de recurso federal, ocorrido em 21/08/2012 [...]" (citação) , bem como da "não disponibilização das condições materiais mínimas e necessárias para que o seu sucessor pudesse apresentar a prestação de contas da segunda parcela liberada do Contrato de Repasse 83915/2009 [...]" (audiência) . A despeito de ter tomado conhecimento da notificação, o responsável não apresentou defesa, tampouco recolheu o valor do débito apurado.
Após o exame dos elementos constantes dos autos, a Secretaria de Controle Externo de Tomada de Contas Especial (Secex-TCE) propôs, resumidamente, em pronunciamentos convergentes, excluir da relação processual os Srs. Aloisio Figueiredo Andrade Junior e Robson Epaminondas Santana de Souza, considerar revel o Sr. Everaldo Oliveira Caldas, julgar irregulares suas contas, condená-lo ao ressarcimento do dano no valor original de R$ 79.107,81 e aplicar-lhe a multa prevista no artigo 57 da Lei 8.443/1992 (peças 56, p. 8-9; 57; e 58) .
Manifesto-me, desde já, de acordo com a proposta de encaminhamento formulada pela unidade técnica. 
Consoante registrado na instrução preliminar, o extrato bancário constante da peça 30 comprova que, durante a gestão do Sr. Everaldo Oliveira Caldas, foram realizados dois pagamentos com a utilização de recursos federais, nos valores de R$ 52.642,34 (em 27/12/2011) e de R$ 80.775,81 (em 22/8/2012) . Nada obstante, de acordo com a documentação constante da peça 29, houve prestação de contas somente do primeiro pagamento. Segundo informação apresentada pela unidade instrutiva, em consulta ao Sistema de Gestão de Convênios e Contratos de Repasse  (Siconv) , não foi possível localizar os documentos fiscais referentes ao segundo pagamento. 
Embora o prazo final para prestação de contas tenha recaído na gestão do Sr. Robson Epaminondas Santana de Souza (2017-2020) , releva deixar assente que esse ex-gestor não deve ser responsabilizado, tendo em vista que, na representação oferecida ao Ministério Público, o Sr. Aloisio Figueiredo Andrade Junior (gestão 2013-2016) consignou que o Sr. Everaldo Oliveira Caldas, além de não ter comprovado a regularidade na aplicação dos recursos federais no Siconv, não deixou à disposição da prefeitura, ao final de seu mandato, os documentos fiscais comprobatórios das respectivas despesas.  Portanto, tendo em vista o fato de ter sido o Sr. Everaldo Oliveira Caldas o responsável pela aplicação dos recursos cuja regularidade não restou comprovada e, ainda, considerando a conjuntura relatada na supracitada representação, avalio pertinente a proposta da Secex-TCE no sentido de que sejam excluídos da relação processual os Srs. Aloisio Figueiredo Andrade Junior e Robson Epaminondas Santana de Souza.
Quanto ao Sr. Everaldo Oliveira Caldas, consta do relatório do tomador de contas que a defesa por ele apresentada na fase interna desta TCE não foi capaz de sanar a irregularidade concernente à omissão no dever de prestar contas que lhe foi imputada. O documento registrou ainda que, após ter sido concedido o prazo solicitado pelo ex-prefeito, este "não tomou providências para regularização do dano, nem apresentou justificativas ou efetuou o recolhimento do débito a ele inicialmente imputado" (peça 41, p. 7) .   Na fase externa, mesmo após procedida à sua regular citação, o aludido gestor mais uma vez optou pelo silêncio. Configurou-se, portanto, situação em que não há qualquer elemento apto a demonstrar a regularidade da segunda despesa por ele efetuada durante sua gestão, com a utilização de recursos federais, no valor de R$ 80.775,81.
A jurisprudência desta Corte de Contas é firme no sentido de que todo aquele que arrecade, guarde, gerencie ou administre dinheiros, bens e valores públicos tem a obrigação de efetuar a prestação de contas para comprovar a boa e regular aplicação de recursos federais que lhe forem confiados. Portanto, em face da constatação de omissão no dever de prestar contas, considero adequada a responsabilidade atribuída pela Secex-TCE ao Sr. Everaldo Oliveira Caldas, como também a proposta de sua condenação a ressarcir a quantia não comprovada.
Por fim, reputo apropriada a análise por meio da qual a unidade instrutiva concluiu pela não caracterização da prescrição da pretensão punitiva desta Corte de Contas no caso vertente. Com efeito, a irregularidade alusiva à não prestação de contas do dispêndio efetuado no exercício de 2012 concretizou-se apenas em 8/10/2018 (prazo final para a apresentação da respectiva documentação) , ao passo que o ato que determinou a citação do responsável foi expedido em 28/1/2021 (peça 51) , antes, portanto, do prazo prescricional de dez anos previsto no artigo 205 do Código Civil, utilizado como parâmetro por este Tribunal, conforme Acórdão 1441/2016-TCU-Plenário.
Diante do exposto, este membro do Ministério Público de Contas manifesta-se de acordo com proposta de encaminhamento formulada pela unidade técnica."
É o relatório.

não há.

Procurador Sérgio Ricardo Costa Caribé.

TOMADA DE CONTAS ESPECIAL. RECURSOS REPASSADOS MEDIANTE CONTRATO DE REPASSE. MINISTÉRIO DAS CIDADES. CAIXA ECONÔMICA FEDERAL. OBRAS DE PAVIMENTAÇÃO NO MUNICÍPIO DE ELÍSIO MEDRADO - BA. NÃO COMPROVAÇÃO DA BOA E REGULAR APLICAÇÃO DOS RECURSOS. REVELIA. CONTAS IRREGULARES. DÉBITO. MULTA.

TOMADA DE CONTAS ESPECIAL (TCE)

Secretaria de Controle Externo de Tomada de Contas Especial (SecexTCE).

A Caixa Econômica Federal instaurou tomada de contas especial em desfavor de Everaldo Oliveira Caldas, então prefeito de Elísio Medrado - BA, em razão da omissão no dever de prestar contas do Contrato de repasse 83915/2009, registro Siafi 711366, com vigência no período de 31/12/2009 a 5/9/2018.
Os recursos efetivamente repassados pelo extinto Ministério das Cidades ao município de Elísio Medrado - BA no âmbito do Contrato de repasse 83915/2009 totalizaram R$ 246.550,00, e destinavam-se às obras de pavimentação de paralelo, sob coxim de areia, com sistema subterrâneo de coleta, transporte e descarga de águas pluviais (drenagem) , com a construção de passeios para transito de pedestres e dispositivos para acessibilidade de portadores de deficiência física, em várias ruas do município.
O fundamento para instauração da TCE foi a omissão no dever de prestar contas referente ao último desbloqueio de recurso federal, ocorrido em 21/8/2012, não sendo possível constatar a boa e regular aplicação do recurso transferido, tendo em vista a impossibilidade de se comprovar o cumprimento do objeto e dos objetivos pactuados
Na fase interna, o tomador de contas concluiu pela responsabilidade de Everaldo Oliveira Caldas (prefeito no período de 1/1/2009 a 31/12/2012) , na condição de proponente; Aloisio Figueiredo Andrade Junior (prefeito no período de 1/1/2013 a 31/12/2016) , na condição de sucessor; e Robson Epaminondas Santana de Souza (prefeito no período de 1/1/2017 a 31/12/2020) , também na condição de sucessor.
De acordo com o relatório de auditoria da Controladoria-Geral da União (peça 42, p. 2) , os recursos previstos no referido contrato foram orçados em R$ 503.500,00, sendo R$ 493.100,00 à conta do contratante e R$ 10.400,00 a título de contrapartida. Desses valores, R$ 246.550,00 foram transferidos à conta-corrente vinculada ao contrato. Do valor transferido, foram desbloqueados efetivamente R$ 130.662,15. A CGU ainda indica que houve devolução, em 1/10/2018, do valor de R$ 125.469,79, referente ao saldo não desbloqueado e rendimentos auferidos em aplicação financeira. Tal valor consta de comprovante bancário juntado aos autos (peça 36) . 
Segundo consta em parecer da Caixa Econômica (peça 1, p. 2) , houve dois desbloqueios de recursos: o primeiro, de R$ 51.554,34, em 23/12/2011; e o segundo, de R$ 79.107,81, que teria ocorrido em 21/8/2012. Segundo indica o parecer, não houve prestação de contas parcial referente a segunda transferência.
Com efeito, o relatório do tomador de contas, por sua vez, indicou o dano no valor histórico de R$ 79.107,81, correspondente ao desbloqueio de recurso federal ocorrido em 21/8/2012 (peça 41, p. 2) , e para o qual não teria havido a apresentação da respectiva prestação de contas (peça 41, p. 5) :
Pelos motivos dispostos acima e considerando a não apresentação dos documentos de prestação de contas referente a última parcela desbloqueada, por parte dos gestores responsabilizados, este tomador de contas optou pelo pressuposto atinente à omissão do dever de prestar contas.
O relatório do tomador de contas indica também, que, instado a adotar providências na fase interna, o responsável Everaldo Oliveira Caldas não logrou justificar ou efetuar recolhimento do débito (peça 41, p. 7) :
8.1. O senhor Everaldo Oliveira Caldas (Prefeito no período de 01/01/2009 a 31/12/2012) apresentou defesa (peça n.º 11) em que se limitou aos seguintes argumentos: foram contratadas assessorias para providenciar as documentações necessárias às obrigações contratuais; informou não ter obtido êxito no pleito para reeleição e que ante a nova gestão encontrou dificuldades para conseguir obter os documentos solicitados pela mandatária para satisfazer as obrigações contratuais; e, por fim, solicitou prazo para satisfazer as solicitações contidas em sua notificação. Considerando que, após a solicitação de prazo, não tomou providências para regularização do dano, nem apresentou justificativas ou efetuou o recolhimento do débito a ele inicialmente imputado, tanto a unidade técnica da CAIXA, quanto este tomador de contas, decidiram por manter sua responsabilização.
Em sede de apuração preliminar, no âmbito desta Corte de Contas, concluiu-se pela regularidade da execução física do objeto, afastando-se os prefeitos sucessores pela responsabilidade sobre o débito apontado, uma vez que a parcela executada da obra permite o uso pela população e gerou o benefício social esperado. A esse respeito, em síntese, assim se manifestou a unidade técnica:
16. Apesar de o tomador de contas haver incluído Aloisio Figueiredo Andrade Junior e Robson Epaminondas Santana de Souza como responsáveis neste processo, após análise realizada sobre a documentação acostada aos autos, conclui-se que suas responsabilidades devem ser excluídas, uma vez que não há evidências de que tenham tido participação na irregularidade aqui verificada.
17. Isto porque, no caso de Aloisio Figueiredo Andrade Junior, verifica-se que o mesmo não geriu recursos e não ficou obrigado à prestação de contas, uma vez que o prazo para prestação de contas final se deu no mandato de Robson Epaminondas Santana de Souza. Ademais, este prefeito sucessor apresentou ação judicial contra seu antecessor, Everaldo Oliveira Caldas, (...) 
18. Portanto, constata-se que Everaldo Oliveira Caldas não propiciou as condições para que os sucessores pudessem apresentar a prestação de contas, motivo pelo qual devem ser excluídas as responsabilidades dos sucessores Aloisio Figueiredo Andrade Junior e Robson Epaminondas Santana de Souza
Citado pela irregularidade, qual seja, a não comprovação da regular execução do convênio, o responsável Everaldo Oliveira Caldas optou pelo silêncio.
Como consequência, a unidade técnica propôs o julgamento pela irregularidade das contas de Everaldo Oliveira Caldas, condenando-o a ressarcir o débito apurado e aplicando-lhe a multa do art. 57 da Lei 8.443/1992. A instrução propôs, ainda, excluir da relação processual os demais responsáveis.
Tal proposta contou com a concordância do membro do Ministério Público junto ao TCU, conforme parecer acostado à peça 59.
Feito esse breve histórico, acompanho os pareceres precedentes, adotando os argumentos neles expendidos em minhas razões de decidir.
De início, conforme bem esclareceu o representante do Ministério Público de Contas, embora o prazo final para prestação de contas tenha recaído na gestão de Robson Epaminondas Santana de Souza (2017-2020) , ele não deveria ser responsabilizado, tendo em vista que o prefeito que lhe antecedeu, Aloisio Figueiredo Andrade Junior (gestão 2013-2016) , já havia ingressado com representação no Ministério Público noticiando que o antecessor de ambos, Everaldo Oliveira Caldas (2009-2012) , além de não ter comprovado a regularidade na aplicação dos recursos federais no Siconv, não deixou à disposição da prefeitura, ao final de seu mandato, os documentos fiscais comprobatórios das respectivas despesas.
Com efeito, a Secex-TCE promoveu a citação do senhor Everaldo Oliveira Caldas pela omissão do dever de prestar contas referente ao último desbloqueio de recurso federal ocorrido em 21/8/2012 e pela não disponibilização das condições materiais mínimas e necessárias para que seu sucessor pudesse apresentar a devida prestação de contas da segunda parcela liberada do Contrato de Repasse 83915/2009, Siafi 711366.
Regularmente instado a se manifestar, o senhor Everaldo Oliveira Caldas manteve-se silente. Assim, aplica-se ao responsável os efeitos da revelia previstos no art. 12, § 3º, da Lei 8.443/1992. 
Cabe registro que a revelia do responsável não impede o seguimento do feito. Ao não apresentar sua defesa, deixou de produzir prova da regular aplicação dos recursos sob sua responsabilidade, em afronta às normas que lhes impõem a obrigação legal de, sempre que demandado pelos órgãos de controle, trazer os documentos que demonstrem a correta utilização das verbas públicas, a teor do que dispõe o art. 93 do Decreto-Lei 200/67 e art. 70, parágrafo único, da CF/1988. 
Registro também que, nos termos do Acórdão 1441/2016-TCU-Plenário, não ocorreu a prescrição da pretensão punitiva deste Tribunal, tendo em vista que a irregularidade sancionada ocorreu em 9/10/2018 e o ato que determinou a citação foi expedido em 28/1/2021 (peças 49, 53 e 54) , antes, portanto, do interregno de dez anos previsto no art. 205 do Código Civil, utilizado subsidiariamente por este Tribunal. Ademais, o responsável já houvera sido notificado pela autoridade administrativa em 15/12/2014 (peças 10 e 11) .
Já em relação à pretensão ressarcitória, destaco que a decisão do Supremo Tribunal Federal  (STF)  no Tema 899, cuja repercussão geral foi reconhecida no âmbito do RE 636.886, ainda não transitou em julgado naquela Corte, estando pendente de apreciação de embargos de declaração opostos pela Advocacia-Geral da União. 
Assim, opto por continuar a seguir a jurisprudência dominante nesta Corte de Contas, sedimentada na Súmula TCU 282, segundo a qual é imprescritível a pretensão de ressarcimento por parte da União, tese também abraçada por recentes decisões deste Tribunal (Acórdão 5236/2020-TCU-Plenário, 6.171/2020-TCU-2ª Câmara, 6.084/2020-TCU-1ª Câmara, 5.681/2020-TCU-2ª Câmara, 6.846/2020-TCU-2ª Câmara, 6.676/2020-TCU-2ª Câmara, 6.707/2020-TCU-2ª Câmara, 6.473/2020-TCU-1ª Câmara, 6.466/2020-TCU-1ª Câmara, 6.465/2020-TCU-1ª Câmara, entre outros) .
Portanto, acolho o desfecho sugerido, uma vez que não houve a comprovação da regularidade do emprego dos recursos captados, de modo que se mostra pertinente o encaminhamento proposto pela unidade técnica. Registro que o ônus de comprovar a regular aplicação dos recursos captados recai sobre os proponentes, conforme expressa disposição contida no parágrafo único do art. 70 da Constituição Federal.
Justifica-se, assim, a irregularidade das contas do responsável, a condenação à restituição dos valores cuja devida aplicação não restou comprovada, assim como a aplicação das multas previstas no art. 57 e no art. 58 da Lei Orgânica do TCU.
Com relação à aplicação de multa ao responsável, reconheço que existe relação de subordinação entre as condutas de "não comprovação da aplicação dos recursos" e de "omissão no dever de prestar contas", sendo a primeira consequência da segunda, o que enseja, na verificação das duas irregularidades, a aplicação da multa do art. 57 da Lei 8.443/1992, com o afastamento da multa do art. 58, inciso II, da mesma lei, em atenção ao princípio da absorção.
Importante que o responsável tenha ciência de que, na linha da jurisprudência pacífica deste Tribunal, a apresentação intempestiva de documentação comprovando a boa e regular aplicação dos recursos financeiros recebidos da União elide o débito, mas não afasta a omissão inicial do gestor, dando ensejo à irregularidade das contas com a aplicação de multa ao responsável.
Dessa forma, ainda que, na via recursal, reste demonstrada a correta aplicação dos recursos, caso o responsável não justifique a omissão no dever de prestar contas, o débito poderá ser afastado, mas suas contas permanecerão irregulares, dando-se ensejo à aplicação da multa prevista no art. 58, inciso I, da Lei 8.443/1992.
	Dessa forma, voto para que seja adotada a minuta de acórdão que trago à consideração deste colegiado.
TCU, Sala das Sessões Ministro Luciano Brandão Alves de Souza, em 27 de julho de 2021.
Ministro VITAL DO RÊGO 
Relator